【裁判字號】    96,訴,8055
【裁判日期】    970725
【裁判案由】    返還停車位
【裁判全文】
臺灣臺北地方法院民事判決              96年度訴字第8055號
原      告  甲○○
訴訟代理人  傅文民律師
被      告  乙○○
訴訟代理人  王志哲律師
被     告   名人世界大廈車庫管理委員會
                        前崗哨.
法定代理人  丙○○
上列當事人間請求返還停車位事件，本院於中華民國97年6月24
日言詞辯論終結，判決如下：
    主  文
確認原告對於座落於台北市○○區○○段16555建地，門牌號碼
台北市○○○路○段149號地下2層建物編號128號停車位之使用權
存在。
訴訟費用由被告乙○○負擔。
    事實及理由
壹、程序部分：按訴狀送達後，原告不得將原訴變更或追加他訴
    。但請求之基礎事實同一者、不甚礙被告之防禦及訴訟之終
    結者，不在此限，民事訴訟法第255條第1項第2、7款定有明
    文。本件原告原起訴請求被告乙○○應將座落於台北市○○
    ○路○段149號地下2層建物之編號128號停車位返還原告，並
    應自民國（下同）96年7月30日起至交還日止，按月給付原
    告新台幣（下同）5,000元。嗣於96年11月20日以民事準備
    狀追加備位聲明，且追加被告名人世界大廈車庫管理委員會
    ，而以備位聲明為：被告車庫管理委員會應交付原告進出座
    落於台北市○○區○○段16555建號，門牌號碼台北市○○
    ○路○段149號地下2層建物之停車場所需遙控器、磁卡，並
    不得妨害原告使用該停車場，並同時變更先位聲明為：確認
    原告對於座落於台北市○○區○○段16555建地，門牌號碼
    台北市○○○路○段149號地下2層建物之編號128號停車位使
    用權存在（見本院卷第41-44頁）。核原告所為訴之變更及
    追加，係基於請求確認原告使用權之同一基礎事實，又不甚
    礙被告之防禦及訴訟之終結，與前開規定並無不合，應予准
    許，合先敘明。
貳、實體部分
一、原告主張：
  (一)查座落於台北市○○區○○段16555建地，門牌號碼台北市
    ○○○路5段149號地下2層之建物（下稱系爭建物），本係
    訴外人元古建設股份有限公司（後變更公司名稱為元康商業
    股份有限公司，下稱元古公司及元康公司）興建後，規劃作
    為停車場，而以每1停車位即系爭建物應有部分1/150，分售
    予系爭建物之共有人，並約定各依編號位置共同使用系爭建
    物。嗣訴外人陳怡禧於77年7月1日，向元康公司買得系爭建
    物編號128號停車位（下稱系爭停車位），且經登記為系爭
    建物之共有人之一，而原告再於96年6月8日向陳怡禧購買系
    爭停車位，並於96年7月24日完成登記在案。而依台灣高等
    法院96年度上易字第972號、本院95年度訴字第4833號認定
    「元康公司既為系爭停車場之原始所有權人，其於建築完成
    時，即將各車位劃定特定之位置，並將部分車位之永久使用
    權出售他人使用，嗣元康公司將部分車位之所有權應有部分
    移轉登記與各買受人，應認各共有人就其所有之特定車位有
    管理使用之協議，亦即共有人有就其分管部分為使用、收益
    之分管協議甚明。」是陳怡禧及原告既合法買受系爭停車位
    ，並經登記為系爭建物之共有人之一，則當有車位分管契約
    之適用，陳怡禧及原告自有權合法使用系爭停車位。然系爭
    停車位事實上卻為被告乙○○所占有，而被告乙○○占用系
    爭停車位之依據為，95年間元康公司就系爭建物之全部應有
    部分經法院拍賣，由中興票券金融股份有限公司（下稱中興
    票券）承受，再轉售予被告乙○○之前手瑞華國際興業有限
    公司（下稱瑞華公司），瑞華公司再出售1/150之應有部分
    予被告乙○○，並移轉系爭停車位予被告乙○○占有使用，
    惟依台灣高等法院96年度上易字第972號、本院95年度訴字
    第4833號確定判決所認「瑞華公司為元康公司對於系爭建物
    應有部分之繼受人，且可得而知系爭建物規劃為停車場並劃
    製有特定停車位，各車位共有人僅得使用特定之車位，對於
    其他已規劃好之停車位無權使用，彼此間存有分管契約，應
    受該分管契約之拘束」、「各車位所有人僅得按原來約定使
    用之位置繼續使用，並非嗣後取得系爭建物之應有部分，即
    得共同使用系爭建物，亦即對於其他車位之使用及收益，無
    共享之權，亦無置喙之餘地」，且瑞華公司於另件訴訟亦主
    張「系爭停車場之部分編號停車位原由共有人元康公司所分
    管，嗣中興票券自元康公司受讓取得系爭建物應有部分後，
    復將應有部分讓與瑞華公司，因此瑞華公司已繼受前揭分管
    契約關係」，則瑞華公司就陳怡禧及原告基於車位分管契約
    關係得使用收益系爭停車位，顯然自始即無共享之權，亦無
    置喙之餘地，從而自瑞華公司處取得系爭停車位事實上占有
    之被告乙○○，並無法繼受取得系爭停車位之使用權。是被
    告乙○○乃無權占有系爭停車位，而原告曾於96年7月30日
    致函被告乙○○，請求返還系爭停車位，被告乙○○卻拒不
    回應，爰起訴請求確認原告對系爭停車位有使用權。
  (二)被告乙○○雖辯稱系爭停車位一直為元康公司所占有，後經
    輾轉轉手現由被告乙○○買得，並現實上占有使用中，原告
    雖買受系爭建物應有部分1/150，然並未受系爭停車位之交
    付，自無權使用系爭停車位，惟姑且不論原告向陳怡禧買得
    系爭停車位後，以收得所需遙控器以示完成系爭停車位之點
    交，然法定停車位既為區分所有建物之共同使用部分，而不
    是區分所有建物，則購買此類停車位實係買受停車位所佔共
    同使用部分之「持份權利」，再「依分管特約而占有使用特
    定之停車位」，據此購買法定停車位者經登記取得該停車位
    所屬建物之應有部分時，即附隨取得使用法定停車位之權利
    ，並不因出賣法定停車位者有否點交而有不同，故此部分被
    告乙○○之抗辯尚不足採。況且，本院以93年度執字第
    45638號拍賣元康公司所有系爭建物之應有部分44/150，而
    於拍賣公告中僅註明「建號16555為名人世界大廈公用停車
    場，拍賣不動產所有權係應有部分，拍後不點交」，是縱中
    興票券於95年間承受元康公司之應有部分，再將之賣與瑞華
    公司，惟因公告中並未指明系爭停車位係在拍賣之列，則瑞
    華公司僅係繼受應有部分，並無權使用系爭停車位，據此瑞
    華公司即使擅自將系爭停車位賣與被告乙○○，被告乙○○
    仍無法繼受取得系爭停車位之使用權。至於被告乙○○所提
    之買賣聲明書，僅係瑞華公司片面說詞，既不足以證明瑞華
    公司有何正當權源得以使用系爭停車位，更無法證明被告乙
    ○○確自瑞華公司處繼受取得系爭停車位之使用權，即便綜
    合被告乙○○之建物登記謄本一併觀察，充其量亦僅可推定
    被告乙○○於95年4月4日，因買賣取得系爭建物應有部分之
    1/150而已，根本不足以證明被告乙○○確有自瑞華公司處
    繼受取得系爭停車位之使用權。另外，若細繹被告所提之本
    院95年度訴字第4665、4666、4748、4910號與95年度重訴字
    第504、505號，以及台灣高等法院96年度上易字291號與96
    年度重上易字第256號判決書所載，遭瑞華公司起訴而敗訴
    之被告，均屬對系爭建物之停車位「僅享有永久使用權，無
    產權登記」，而非系爭建物共有人之一，與陳怡禧及原告買
    受系爭停車位時，早已預定「停車位產權過戶」，且經辦妥
    登記，而成為系爭建物共有人之一，事實基礎乃完全不同，
    因此被告乙○○辯稱，上開判決認定該等案件之被告與元古
    公司訂立之「車位買賣契約書」等僅具債權效力，而無拘束
    瑞華公司之效力，無非隱匿陳怡禧及原告實為系爭建物之共
    有人，基於車位分管契約關係得使用系爭停車位之情事，故
    意誤導法院之詞，尚不足採。
  (三)退萬步言，縱認被告乙○○亦合法購買系爭停車位，並經登
    記為系爭建物之共有人之一，致原告不能與被告乙○○同時
    使用系爭停車位，原告仍得依「分管契約」使用系爭建物所
    屬其他停車位，因此被告名人世界大廈車庫管理委員會（下
    稱車庫管理委員會）本不得妨礙原告使用系爭建物所屬之停
    車位，而原告於使用系爭建物所屬停車位時，須備妥進出停
    車場所需遙控器、磁卡，此應由停車場管理單位即被告車庫
    管理委員會提供，為此原告訴請判決被告車庫管理委員會應
    交付原告進出系爭停車場所需之遙控器、磁卡，並不得妨礙
    原告使用停車場。
  (四)聲明：先位聲明：確認原告對於系爭停車位使用權存在；
    備位聲明：被告車庫管理委員會應交付原告進出系爭停車
      場所需遙控器、磁卡，並不得妨害原告使用停車場。
二、被告則以：
  (一)原告所謂買受系爭停車位實應係指向元古公司買受系爭建物
    1/150之應有部分，又原告於存證信函中自承「前所有人因
    長年未居住該標的附近，故未在該位置停放車輛」，是事實
    上系爭建物中編號128號停車位一直為元康公司持續占有中
    。而依民法第348條第1項規定，物之出賣人固負有交付其物
    於買受人之義務，惟應有部分乃共有人對於共有物權利抽象
    之成數，而非共有物具體之某一部分，是應有部分之出賣，
    與物之出賣，自屬有別，故除共有人係轉讓其全部應有部分
    與他人，該共有人又基於分管契約已占有共有物之特定部分
    ，得類推適用同條第2項規定，認應將該分管之特定部分交
    付受讓人外，受讓人無從請求交付共有物之特定部分。則元
    康公司既非轉讓其全部應有部分，又未曾交付占有該特定車
    位，是原告所買受之1/150之應有部分自無法具體特定為系
    爭建物中之特定車位。
  (二)又系爭停車位既為元康公司持續占有中，95年間元康公司就
    系爭建物之全部應有部分經法院拍賣，由中興票券承受再轉
    售予瑞華公司，瑞華公司再出售1/150之應有部分予被告乙
    ○○，除已辦畢所有權登記外，系爭停車位亦已由元康公司
    交付予瑞華公司占有，再由瑞華公司移轉予被告乙○○占使
    用中，而不動產買賣契約成立後，其收益權屬於何方，依民
    法第373條之規定，應以標的物已否交付為斷，與移轉登記
    已未成無關，則被告乙○○既經交付占有系爭停車位，當得
    合法就系爭停車位使用收益。
  (三)再者，原告基於與元古公司簽訂之「車位買賣契約書」（但
    從未實際占有系爭車位），以「所有權返還請求權」為由，
    向法院訴請被告乙○○返還系爭停車位，核與本院95年訴字
    第4833號、台灣高等法院96年上易字第972號就非法私設之
    車位得否依「除去妨害請求權」請求除去標線、編號並返還
    全體共有人之基礎事實及法律關係完全不同，是本院95年訴
    字第4833號、台灣高等法院96年上易字第972號判決於本案
    並無任何適用餘地。反而原告之地位與本院95年度訴字第
    4665、4666、4748、4910號、本院95年重訴字第504、505號
    ，以及台灣高等法院96年度上易字第291號、台灣高等法院
    96年重上易字第256號等案之被告相同，權利來源均係與元
    古公司簽訂「車位買賣契約書」，而該等案件之被告均實際
    占有停車位達20餘年，而本案原告則從未實際占有本案系爭
    停車位，而上開判決尚且認定該等案件之被告與元古公司訂
    立之「車位買賣契約書」僅具債權效力，而無拘束瑞華公司
    之效力，則當然本案原告前手與元古公司簽訂之「車位買賣
    契約書」亦僅具債權效力，而無拘束被告乙○○之效力，更
    何況，系爭建物為多數人共有之共有物，元古公司既未「點
    交」「特定範圍」之車位予原告實際占有使用，原告徒憑系
    爭僅屬原告與元古公司間之債權契約即車位買賣契約書為據
    ，對被告乙○○自無任何拘束力，亦無法任憑原告空言，即
    賦予原告剝奪被告乙○○既有權益之權力。
  (四)聲明：原告之訴及假執行之聲請均駁回。
三、兩造不爭執事項：
  (一)坐落台北市○○區○○段16555建號，門牌號碼為台北市○
    ○○路○段149號地下2層之建物係防空避難室兼停車場，於
    72年1月29日由元古公司建築完成，辦理建築改良物第1次登
    記時登記為元古公司所有，元古公司就上述建物之全部有使
    用收益權，元古公司於建築完成時，即將上述建物規劃成停
    車場使用，劃定特定之停車位置，並將部分車位之所有權應
    有部分出售並移轉登記於他人，而與其他共有人間成立分管
    契約，由元古公司分管44個車位，其餘共有人分管106個車
    位，嗣元古公司並於81年10月1日變更公司名稱為元康公司
    。
  (二)訴外人陳怡禧於77年7月1日與元古公司簽訂名人世界大廈車
    位買賣契約書，以150,000元向元古公司購買系爭建物1/150
    之應有部分所有權（見本院卷第8-9頁、第46-47頁），96年
    3月7日陳怡禧再將1/150之應有部分所有權（包含建物及土
    地部分）讓與原告，並於96年7月24日移轉登記在案，原告
    現為系爭建物之共有人（見本院卷第11-15頁）。
  (三)元康公司對於系爭建物44/150之應有部分所有權，經抵押權
    人中興票券聲請法院拍賣抵押物，經本院以93年度執字第
    45638號強制執行事件拍賣，中興票券聲明承受取得系爭建
    物44/150之應有部分所有權後（見本院卷第34-35頁），再
    全數轉讓予瑞華公司，並於95年3月22日完成移轉登記，被
    告乙○○則係自瑞華公司取得系爭建物1/150之應有部分所
    有權，並於95年4月4日經移轉登記在案，現為系爭建物之共
    有人（見本院卷第63頁）。
四、按確認法律關係之訴，非原告有即受確認判決之法律上利益
    者，不得提起之，民事訴訟法第247條第1項前段定有明文。
    而所謂即受確認判決之法律上利益，係指法律關係之存在與
    否不明確，致原告在私法上之地位有受侵害之危險，而原告
    主觀上認其在法律上之地位有不妥之狀態存在，且此種侵害
    之危險、不妥狀態，能以對於被告之確認判決將之除去者而
    言（最高法院27年度上字第316號、52年度台上字第1237號
    判例參照）。準此，本件原告聲稱依車位分管契約其可合法
    使用系爭停車位，然事實上系爭停車位為被告乙○○所占有
    使用中，被告乙○○並表示其對停車位亦有使用權，致原告
    現實上無法使用系爭停車位，因而，原告私法上地位有受侵
    害之危險，且倘原告能取得本件確認之訴之勝訴判決，即可
    除去系爭停車位使用權人不明之狀態，並進而使用系爭停車
    位。從而，原告以系爭停車位使用權歸屬不明，提起本件確
    認之訴，應認有即受確認之法律上利益，先予敘明。
五、本件原告主張其依車位分管契約有系爭停車位之使用權，惟
    系爭停車位被被告乙○○無權占有使用，是請求確認原告對
    系爭停車位有使用權，被告則以前揭情詞置辯。故本件兩造
    爭點為：(一)原告得否對被告乙○○主張車位分管契約？(二)若
    可，依車位分管契約，系爭停車位之使用權是否由原告分管
    使用？
  (一)按共有物，除契約另有訂定外，由共有人共同管理之，民法
    第820條第1項定有明文。又由最高法院48年度台上字第1065
    號判例，認為共有人於與其他共有人訂立共有物分割或分管
    之特約後，縱將其應有部分讓與第三人，其分割或分管契約
    ，對於受讓人仍繼續存在，就維持法律秩序之安定性而言，
    固有其必要，惟應有部分之受讓人若不知悉有分管契約，亦
    無可得而知之情形，受讓人仍受讓與人所訂分管契約之拘束
    ，有使善意第三人受不測損害之虞，與憲法保障人民財產權
    之意旨有違，首開判例在此範圍內，嗣後應不再援用（司法
    院大法官會議釋字第349號解釋參照），可知民法第820條第
    1項所謂之契約，即所謂共有物分管契約，而分管契約乃「
    共有人間」就共有物管理方法所成立之協議，屬共有人之內
    部關係，而非共有人對外與第三人間之契約，故於共有人（
    或其受讓人）與他共有人（或其受讓人）間，當受分管契約
    之拘束。
  (二)經查，系爭建物為數人所共有，各共有人按其應有部分，本
    對系爭建物之全部有使用收益之權，而為使共有人對系爭建
    物之使用得以實現，元古公司於興建後即將系爭建物之全部
    劃定範圍，編制成特定編號之停車位，並於出賣系爭建物之
    應有部分時，與買受人約定僅得就特定編號之停車位使用收
    益，以利各共有人得各自使用特定之分管部分，此非法之所
    不許，是為車位分管契約，且訂立此車位分管契約，各訂約
    人均屬系爭建物之共有人，故共有人縱於分管契約後將其應
    有部分讓與第三人，分管契約對於受讓人仍繼續存在。而本
    件原告向陳怡禧買受其對系爭建物之應有部分所有權，而陳
    怡禧之應有部分則源自元古公司，此為兩造所不爭執，並有
    原告所提陳怡禧與元古公司之名人大廈車位買賣契約書（見
    本院卷第8-9頁）、原告與陳怡禧之土地所有權買賣移轉契
    約書（見本院卷第11-12頁）、建築改良物所有權買賣移轉
    契約書（見本院卷第13-14頁）在卷可稽，足以採信。原告
    既買受系爭建物之應有部分，成為系爭建物共有人之一（見
    本院卷第15頁），自可向其他共有人之受讓人主張車位分管
    契約。而被告乙○○係向瑞華公司買受系爭建物1/150之應
    有部分，而瑞華公司係輾轉繼受元康公司之應有部分，此為
    兩造所不爭執，故被告乙○○亦為系爭建物之共有人，持份
    為1/150，有被告乙○○所提之建物登記謄本附卷足稽（見
    本院卷第63頁），堪以採信, 揆前說明, 其應繼受車位分管
    契約關係, 亦屬當然。故本件原告與被告乙○○同為系爭建
    物之共有人已無疑問，而依首揭說明，車位分管契約關係乃
    元康公司與其他共有人間之內部關係，存在於系爭建物之共
    有人（或其受讓人）間，則原告得以車位分管契約對被告乙
    ○○主張權利，足堪認定，而被告乙○○所稱，原告前手與
    元古公司間所簽訂之車位買賣契約書僅為債權性質，並無拘
    束被告乙○○之效力，自不足採。
  (三)如前所述，於系爭建物建築完成時，元古公司即將系爭建物
    劃定特定位置加註編號，陸續出售予各停車位之買受人，並
    與各共有人成立車位分管契約，約定各共有人僅得按買受之
    停車位位置繼續使用系爭建物，對於其他已規劃好之停車位
    ，並無使用之權。而本件原告之前手陳怡禧與元古公司成立
    買賣契約，買受停車位所占系爭建物之持份權利即1/150之
    應有部分所有權，再透過與元古公司訂立車位分管契約，而
    取得占有使用特定停車位之權利，而依原告所提供之陳怡禧
    與元古公司之車位買賣契約書（見本院卷第8-9頁），陳怡
    禧依車位分管契約所得使用收益之特定分管部分，應為系爭
    建物編號128號停車位（即系爭停車位）可堪認定，原告既
    向陳怡禧買受其應有部分，同時繼受車位分管契約，而取得
    系爭停車位之使用收益權，是被告乙○○所稱由於系爭停車
    位一直為元康公司持續占有，且原告之前手陳怡禧又未曾交
    付實際占有特定之停車位，是原告無法將其買受之1/150 之
    應有部分，具體特定為系爭建物中之特定車位，即不足採。
    至於被告乙○○雖亦為系爭建物之共有人，同樣持有1/150
    之應有部分，惟由於中興票券係透過本院93年度執字第
    45638號強制執行程序，承受取得元康公司對於系爭建物之
    應有部分所有權，而在拍賣之公告上僅寫明拍賣標的物為元
    康公司所有系爭建物之應有部分44/150，使用情形中並註明
    「建號16555為名人世界大廈公用停車場，拍賣不動產所有
    權係應有部分，拍後不點交」（見本院卷第34-35頁、第
    199-206頁），是縱中興票券於95年間承受元康公司之應有
    部分，再將之賣與瑞華公司，惟因公告中並未指明系爭停車
    位係在拍賣之列，而於拍定後因事實上亦不進行點交，則瑞
    華公司並無法藉此證明其向中興票券買受之應有部分，包含
    對於任何停車位之特定使用收益權，而被告乙○○亦無法提
    出其他證據，證明瑞華公司確實取得對於系爭停車位之分管
    使用權，則瑞華公司雖將系爭停車位賣與被告乙○○，被告
    乙○○仍僅得取得系爭建物之應有部分，而無法繼受取得系
    爭停車位之分管使用權。是原告依車位分管契約而分管使用
    系爭停車位，而被告乙○○為系爭建物之共有人，可得而知
    系爭建物規劃為停車場並劃製有特定停車位，各停車位共有
    人僅得使用特定之車位，對於其他已規劃好之停車位則無權
    使用，且無法證明其買受之應有部分，透過車位分管契約得
    特定使用系爭停車位，從而, 原告主張系爭建物之共有人應
    受車位分管契約之拘束，原告對系爭停車位有分管使用權,
    洵屬有據。
六、綜上所述，原告本於系爭建物共有人間存有車位分管契約，
    請求確認其對於系爭停車位之使用權存在，為有理由，應予
    准許。
七、本判決事證已臻明確，兩造之其餘攻擊防禦方法及舉證，經
    本院斟酌後，認均不足以影響本判決之結果，自無逐一詳予
    論駁之必要，併此敘明。
八、結論：本件原告之訴，為有理由，並依民事訴訟法第78條，
    判決如主文。
中    華    民    國    97    年    7     月    25    日
                  民事第五庭    法  官  周祖民
以上正本係照原本作成
如對本判決上訴，須於判決送達後20日內向本院提出上訴狀
中    華    民    國    97    年    7     月    25    日
                                書記官  王文心


司法院資訊處製作；財團法人民間司法改革基金會備份。
